臺灣高等法院民事判決 
108年度重上字第686號
上  訴  人  陳欵    
特別代理人  陳鵬程  
訴訟代理人  陳怡妃律師
複  代理人  郭子揚律師
上  訴  人  陳旅男  
訴訟代理人  林明賢律師
上  訴  人  祭祀公業陳合和
法定代理人  陳劭穎  
訴訟代理人  魏順華律師
被  上訴人  陳健一  
訴訟代理人  林明賢律師

上列當事人間請求確認派下權存在事件，兩造對於中華民國108
年6月5日臺灣新北地方法院107年度訴字第1538號第一審判決各
自提起上訴，本院於109年4月23日言詞辯論終結，判決如下：
    主    文
原判決關於駁回上訴人戊○與乙○○後開第二項之訴部分，暨訴訟
費用之裁判，均廢棄。
確認上訴人戊○、上訴人乙○○對上訴人祭祀公業陳合和之派下權
存在。
上訴人祭祀公業陳合和上訴駁回。
第一、二審訴訟費用由上訴人祭祀公業陳合和負擔。
    事    實    及    理    由
一、按「無訴訟能力人有為訴訟之必要，而無法定代理人或法定
    代理人不能行代理權者，其親屬或利害關係人，得聲請受訴
    法院之審判長，選任特別代理人」，民事訴訟法第51條第2
    款定有明文。經查，上訴人戊○現無訴訟能力，經臺灣新北
    地方法院108年度聲字第160、165號裁定選任長子丁○○為其
    特別代理人；戊○子女盧德熙、盧靜芬提起抗告，經本院民
    國（下同）108年10月8日108年度抗字第1090號裁定駁回抗
    告確定（見本院卷㈠第621-626頁裁定書）。故丁○○為戊○特
    別代理人，先予說明。
二、被上訴人丙○○、上訴人戊○、乙○○（以下合稱丙○○等3人，分
    別時各稱其名）主張：
    祭祀公業陳合和派下員陳塗（24年9月23日歿）收養訴外人
　　陳玉岫（72年12月30日歿）為養子，收養訴外人陳壬妹（歿
    ）為養女，二人生育被上訴人丙○○，故丙○○繼承陳玉岫之派
    下權。再者，派下員陳火生（51年11月19日歿）僅育有女兒
    陳春調（101年10月13日歿），遂以收養繼嗣方式另收養包
    含上訴人戊○在內共4人傳承宗祧（詳如附表）。戊○自幼即
    為陳火生收養，成年後招贅生下長子丁○○，陳火生遂在47年
    與其補訂收養契約，並由戊○長期參與祭祀事務，故戊○為派
    下員。再者，陳火生另一名養女即訴外人陳降仙（77年2月2
    9日歿）並無兄弟，其未婚生下兒子乙○○，故乙○○成為派下
    員；否則，陳降仙未出嫁且參與祭祀事務，亦具有派下員身
    分，迨其過世後，派下權即由乙○○繼承。縱使祭祀公業陳合
    和於82年間派下員僅陳春調，由於陳春調與丙○○、戊○、乙○
    ○、訴外人陳美玲（即訴外人陳阿二房分之派下）在82年1月
    13日共同出具同意書，互相承認彼此派下員身分；並在89年
    7月7日、97年1月7日兩度簽定財產分配協議書重申此情。是
    以祭祀公業陳合和派下員全體即陳春調，同意將丙○○等3人
    列為派下員，派下員系統表如附表。但是，陳春調過世後，
    祭祀公業陳合和竟又否認其派下權，以致其派下權法律地位
    陷於不安狀態，爰依派下權法律關係，訴請：確認戊○、乙○
    ○、丙○○對祭祀公業陳合和派下權存在等語。
三、上訴人祭祀公業陳合和則以：派下權與繼承權有別，養子女
    與養家並無血緣，無法達到傳承宗祧目的。祭祀公業陳合和
    曾於82年申報派下員，嗣臺北縣政府82年8月16日（82）北
　　府民二字第280578號函（下稱系爭82年公函）核定派下員僅
    陳春調1人；戊○、乙○○、丙○○均未異議，足見其並非派下員
    。由於陳玉岫僅為陳塗養子，與陳塗並無血緣關係，
　　以致其子丙○○無從承接陳塗派下權。其次，依照其原始規約
    ，養女並無派下權；陳火生在47年3月26日始收養戊○，
　　當時其他派下員尚有男系子孫，收養戊○並無傳承宗祧之目
    的；參以陳火生女兒陳春調已在42年8月14日收養陳康二（
　　78年2月7日歿），故陳火生在47年收養戊○，並非以延續陳
    氏血脈為目的，戊○無從繼承陳火生派下權。再其次，陳降
    仙僅係陳火生「媳婦仔」（意指童養媳），並非養女，且陳
    降仙縱係養女，依原始規約仍無派下權，故其子乙○○仍無派
    下權。況且，乙○○早在64年12月8日由日本生父認領，不符
    合派下員資格等語。
四、原審就丙○○等3人之請求，判決：㈠確認丙○○對祭祀公業陳合
    和之派下權存在；㈡駁回戊○、乙○○之訴。兩造各自就敗訴部
    分上訴。
　　乙○○上訴聲明：㈠原判決不利於乙○○部分廢棄；㈡上開廢棄部
    分，確認乙○○對祭祀公業陳合和之派下權存在。
　　戊○上訴聲明：㈠原判決不利於戊○部分廢棄；㈡上開廢棄部分
    ，確認戊○對祭祀公業陳合和之派下權存在。
　　祭祀公業陳合和上訴與答辯聲明：㈠原判決不利祭祀公業陳
    合和部分廢棄；㈡上開廢棄部分，丙○○在第一審之訴駁回；㈢
    戊○與乙○○上訴駁回。
　　丙○○答辯聲明：祭祀公業陳合和上訴駁回。
五、兩造不爭執下列文件形式真正：(見本院卷㈡317-318頁）
  ㈠陳春調，乙○○、丙○○、戊○、訴外人陳美玲，於82年1
　　月13日分別出具同意書，互相承認派下員地位（見原審卷第
    37-43頁）。
　㈡臺北縣政府系爭82年公函記載：「…三、所列派下陳春調係女
    子、乙○○係養女陳降仙之私生子且被日本人認領、戊○係養
    女、丙○○係養子陳玉岫之子、陳美玲係陳石九之養女陳濺之
    養女陳招治之養子陳烱全之女與享祀人並無血緣關係，除該
    公業有特別規約規定承認其繼承權外，尚難取得派下員之身
    分。…」（見原審卷第125-127頁）
　㈢臺北縣土城區公所（下稱土城區公所）曾以82年8月3日（82
　　）北縣土民字第19585號公函核發祭祀公業陳合和之派下員
    名冊、系統表、財產清冊等資料（見原審卷第121-123頁）
    。嗣收受臺北縣政府系爭82年公函，即以82年8月23日（82
    ）年北縣土民第字第20108號公函撤銷先前所核發資料（見
    同卷第129-131頁）。土城區公所再以83年5月20日(83)北縣
    土民字第18686號公函核發派下員證明書，其上記載祭祀公
    業陳合和派下員全員僅陳春調1人（見原審卷第29頁、本院
    卷㈡第91-93頁）
　㈣祭祀公業陳合和於83年8月29日申報規約，經土城市公所以
　　83年9月3日（83）北縣土民字第20789號函同意備查。（見
　　原審卷第33頁、第179-183頁公函與規約）
　㈤陳春調，戊○、乙○○、丙○○、陳美玲於89年7月7日簽定財產分
    配協議書、91年1月7日再度簽定財產分配協議書（見原審卷
    第45-47、49-53頁，以下分別稱為89年協議書、91年協議書
    ）
　㈥陳春調已在101年10月13日過世（見本院卷㈠第617頁戶籍謄本
    ），兩造不爭執陳春調具有祭祀公業陳合和派下權（見本院
    卷㈡第313頁）
六、本院之判斷：
  ㈠關於確認利益方面：
    按「確認法律關係之訴，非原告有即受確認判決之法律上利
    益者，不得提起之」，民事訴訟法第247條第1項前段定有明
    文。次按所謂即受確認判決之法律上利益，須因法律關係之
    存否不明確，致原告在私法上之地位有受侵害之危險，而此
    項危險得以對於被告之確認判決除去之者，始為存在（最高
    法院52年台上字第1240號判例意旨參照）。又按派下權係指
    派下對於公業所有權利及義務之總稱，亦稱為「房份」；派
    下權存在與否事件，係因財產權而起訴（最高法院91年度台
    抗字第605號裁定意旨參照）。經查，丙○○等3人主張其具有
    祭祀公業陳合和之派下權，祭祀公業陳合和則否認此節，均
    如前述。兩造既爭執丙○○等3人派下權存否，以致該法
　　律關係存否並不明確，造成丙○○等3人私法上之地位有受侵
    害之危險，且該危險得以確認判決予以除去。依首揭說明
　　，丙○○等3人訴請確認派下權存在，具有即受確認判決之法
    律上利益。先予說明。
  ㈡按「本條例施行前已存在之祭祀公業，其派下員依規約定之
　　。無規約或規約未規定者，派下員為設立人及其男系子孫（
    含養子）」、「派下員無男系子孫，其女子未出嫁者，得為
    派下員。該女子招贅夫或未招贅生有男子或收養男子冠母姓
    者，該男子亦得為派下員」，96年12月12日公布、97年7月1
    日施行之祭祀公業條例第4條第1、2項定有明文。且衡諸該
    條之立法理由以：「本條例施行前已存在之祭祀公業多設
    立於民國以前，且祭祀公業祀產並非自然人之遺產，其派下
    權之繼承不同於一般遺產之繼承，其派下員之資格係依照宗
    祧繼承之舊慣所約定。另依據臺灣民事習慣調查報告記載有
    關養子對於養家之親屬關係，均與親生子女相同，如以繼嗣
    為目的而收養者，並承繼養家之宗祧…㈡基於尊重傳統習俗及
    法律不溯既往之原則，對於已存在之祭祀公業明定其派下員
    依規約定之，無規約或規約未規定者，派下員為設立人及其
    男系子孫（含養子）。派下員無男系子孫，其女子未出嫁者
    ，得為派下員。該女子招贅夫或未招贅生有男子或收養男子
    冠母姓者，該男子亦得為派下員…」，可知於祭祀公業條例
    施行前已存在之祭祀公業，有關繼承取得祭祀公業派下權之
    資格認定當時，於祭祀公業之規約有規定者，應優先依該規
    定決之；祭祀公業無規約或規約未規定者，自仍有該祀公業
    條例之適用。查，祭祀公業陳合和係祭祀公業條例施行前已
    存在之祭祀公業，後於83年8月29日始申報訂立規約，經土
    城市公所以83年9月3日（83）北縣土民字第20789號函同意
    備查（見不爭執事項㈣）；而丙○○等3人主張其因繼承取得祭
    祀公業陳合和派下員資格均在祭祀公業陳合和訂立規約之前
    ，本件自仍有祭祀公業第4條規定之適用，合先敘明。
　㈢丙○○對祭祀公業陳合和派下權是否存在？
    ⒈丙○○主張陳塗係祭祀公業陳合和之派下員，祭祀公業陳
　　　合和對此不爭執（見本院卷㈡第317頁），應可採信。
    ⒉陳塗之「螟蛉子（意指養子）」為陳玉岫，養女為陳壬妹
      ，陳塗已在24年（即昭和10年）9月23日過世，此有戶籍
　　　謄本在卷（見原審卷第319頁）。依戶籍資料，陳塗並無
      其他子女，繼承人僅為陳玉岫、陳壬妹，堪認陳塗基於繼
      嗣目的而收養陳玉岫，依祀公業條例第4條第1項規定，養
      子陳玉岫於陳塗死亡時，因繼承取得祭祀公業陳合和之派
      下權。
    ⒊嗣陳玉岫與陳壬妹在00年（即昭和00年）0月00日生下陳
      健一，亦有戶籍謄本可證（見原審卷第319頁），次子陳
　　　康二於00年（即昭和00年）0月00日出生，旋由陳春調所
      收養（見本院卷㈠第619頁戶籍謄本）。可知陳玉岫與陳壬
      妹子女僅餘丙○○而已，迨陳玉岫在72年12月30日過世（見
      本院卷㈠第615頁戶籍謄本），陳玉岫就祭祀公業陳合和之
      派下權自應由丙○○繼承。
    ⒋至於土城區公所82年8月3日（82）北縣土民字第19585號公
      函核發祭祀公業陳合和之變動後派下全員名冊、系統表、
      財產清冊等證明書各1份。嗣因臺北縣政府系爭82年公函
      認定：「…三、所列派下陳春調係女子、乙○○係養女陳降
      仙之私生子且被日本人認領、戊○係養女、丙○○係養子陳
      玉岫之子、陳美玲係陳石九之養女陳濺之養女陳招治之養
      子陳烱全之女與享祀人並無血緣關係，除該公業有特別規
      約規定承認其繼承權外，尚難取得派下員之身分…」。土
      城區公所收受上開公函，即以82年8月23日（
　　　82）年北縣土民第字第20108號公函撤銷先前所核發派下
      員名冊等資料。土城區公所再以83年5月20日(83)北縣土
      民字第18686號公函核發派下員證明書，其上記載祭祀公
      業陳合和派下員全員僅陳春調1人。兩造不爭執上開公文
      之形式真正（見不爭執事項㈡㈢）。是以土城區公所基於臺
      北縣政府系爭82年公函，於82年認定祭祀公業陳合和派下
      員僅陳春調1人，另剔除丙○○、戊○、乙○○之派下員身分。
      但是：
　　  ⑴土城區公所83年5月20日83北縣土民字第18686號公函核
        發派下員證明書，固然記載祭祀公業陳合和派下員僅陳
        春調1人（見原審卷第29頁、本院卷㈡第91-93頁）。然
        而，上開文書同時載明「前項文件無確定私權之效力」
        、「本證明無確定私權之效力」等文句；也未命利害關
        係人遵期提起確認派下權之訴訟。可知上開公函本無實
        質審查或確定私權之效果，對於戊○等3人派下權不生實
        質影響，若有爭議仍應循民事訴訟程序訴請法院裁判，
        縱未在派下員名冊公告期間，提出異議，亦不影響其提
        出確認其對系爭祭祀公業之派下權存在之權利（最高法
        院89台上1107判決意旨參照），是祭祀公業陳合和主張
        戊○等人未依祭祀公業土地清理要點（97年廢止）第5點
        異議、起訴，以致無從於本件再爭執派下權云云（見本
        院卷㈡第299-300頁）；顯係誤認祭祀公業土地清理要點
        第5條規定對利害關係人發生失權效果，故為本院所不
        採。
　　　⑵再者，陳春調、丙○○、戊○、乙○○、陳美玲5人在
　　　　82年1月13日出具同意書，互相承認派下員地位，兩造
　　　　均不爭執上開同意書之形式真正（見不爭執事項㈠）。
        本院審酌陳春調係陳火生獨生女，向來負責祭祀公業陳
        合和之祭祀作業（見本院卷㈡第312頁筆錄），關於派下
        員身分與人數應當瞭若指掌，其於同意書肯認丙○○等多
        人具有派下員身分，應係基於查核所產生確信。故祭祀
        公業陳合和辯稱前述同意書僅具有形式效力，無從推論
        丙○○等人具有派下員身分云云（見本院卷㈡第296-297頁
        ），尚非可取。
　　　⑶再其次，前開5人在89年7月7日由訴外人蘇進文律師見
　　　　證，遂簽立89年協議書；兩造亦不爭執該文書形式真正
        （見不爭執事項㈤）。經查，協議前言記載：「…『茲就
        公業財產之處分分配事宜』，共同訂立如后契約條款
　　　　，俾為協議各方一致恪遵信守之依據：」（見原審卷第
        45頁），已表明為處理公業財產處分價金之分配事務，
        始邀集全體派下員簽定協議。再者，第1、2條記載：「
　　　　一、緣甲、乙、丙、丁、戌等五人（指陳春調、陳美玲
　　　　、戊○、乙○○、丙○○），俱係先祖陳文秀或陳阿二之後
        代子孫，彼此宗脈相連、傳承同一。惟先祖二人…成立『
        祭祀公業陳合和』，藉以福蔭鼓勵後代子孫和融相處、
        團聚敦睦；惟經傳承縯變，目前僅剩甲方一人（
　　　　指陳春調）於83年8月20日函文公告無人異議而登載為
　　　　唯一派下員兼管理員，並在其後83年8月4日函同意備查
        在案而已，合先陳明」，「二、惟經協議，甲方仍願兼
        顧情理，將其所已處分後之祭祀公業陳合和坐落…依照『
        房份』比例公允分配如后：…」（見同卷第45頁）。
　　　　綜觀上開協議全文意旨，雖然土城區公所在83年形式備
        查陳春調為派下員，但是陳春調仍肯定戊○、乙○○、丙○
        ○、陳美玲之派下員資格，遂共同簽立89年協議書，對
        於不動產處分價金依照「房份」比例而為分配。迨91年
        1月7日，前開5人就祭祀公業陳合和另一批不動產價金
        事務再行簽立91年協議書，兩造亦不爭執其形式真正（
        見不爭執事項㈤）；該份協議亦記載上開內容相同之文
        句（見原審卷第49頁），益證為丙○○等人確為祭祀公業
        陳合和派下員。
      ⑷祭祀公業陳合和辯稱89年與91年協議書純係陳春調贈與
        美意，故協議書記載「…甲方仍願兼顧情理…」云云（
　　　　見本院卷㈡第301頁）。但是，綜觀前開協議全文，並
　　　　無隻字片語提及「贈與」一事，參以協議書表明係處理
        祭祀公業財產處分分配事務，並表明5人「彼此宗脈相
        連、傳承同一」意旨，處分價金亦按照「房份」比例分
        配；故本院無從採信其辯詞。　　　　
      ⑸臺北縣政府系爭82年公函固然認定：「丙○○係養子陳玉
        岫之子、…與享祀人並無血緣關係… 尚難取得派下
　　　　員之身分」云云（見原審卷125-127頁公函）；但此行
        政機關意見對於法院並無拘束力，且該函文與前述規定
        顯然違反，故本院無從憑此否定丙○○之派下權。則祭祀
        公業陳合和仍執前詞，辯稱丙○○並無派下權云云（
　　　　見本院卷㈡第260-261頁），洵無可採。
　　⒌綜上，丙○○主張其對於祭祀公業陳合和派下權存在，應屬
      可信。 
  ㈣戊○對祭祀公業陳合和派下權是否存在？
    ⒈按祭祀公業條例第四條第一項後段：「無規約或規約未規
      定者，派下員為設立人及其男系子孫（含養子）。」之規
      定，係以性別作為認定派下員之分類標準而形成差別待遇
　　　，雖同條第二項規定：「派下員無男系子孫，其女子未出
      嫁者，得為派下員。」，業已緩減差別待遇之考量，但整
      體派下員制度之差別待遇仍然存在，已據司法院大法官釋
      字第七二八號解釋理由書闡釋在案。查祭祀公業以祭祀先
      祖而設立，祭祀公業之派下雖以男系子孫為限，但女子因
      其家無男子者，可承繼派下權。而在前清、日據時期，養
      子女對於養家之親屬關係，均與親生子女相同，如以繼嗣
      為目的而收養者，並承繼養家之宗祧，且因收養關係而取
      得養家之嫡子女身分，於財產法上，即為養家家產之共財
      親[見台灣習慣調查報告第754、175頁]。準此，系爭祭祀
      公業之派下員倘以繼嗣為目的而為收養，收養人並無其他
      子女，由被收養人承繼養家之宗祧，且因收養關係而取得
      養家之嫡子女身分，縱被收養者係養女仍應為合憲性之解
      釋，倘遽認其無派下權，有無違反平等原則，即非無再酌
      之餘地（最高法院104年度台上字2411號判決意旨參照）
      。至於內政部98年1月14日內授中民字第0980030127號函
      固然認為「查祭祀公業條例第4條第2項所稱『女子』
　　　，無包括養女，如派下之養女欲列為派下員，同條例第4
      條第3項另有明定養女得為派下員之條件，自應依其規定
      辦理」，然此行政機關意見對本院並無拘束力，併予敘明
      。
    ⒉經查，戊○自30年（即昭和16年）6月1日即寄留於祭祀公業
      陳合和派下員陳火生戶內（見本院卷㈠第391、601頁戶籍
      謄本，戊○為00年0月0日生，當時姓名為高欵）。戊○在45
      年招贅盧金塗，旋於00年0月0日生下長子，長子暫不命名
      ，嗣陳火生與戊○於47年3月26日簽立收養契約，並
　　　於47年4月28日申請收養登記，始在47年7月3日逕將長子
      命名為「丁○○」，此有收養登記申請書、戶籍登記申請書
      、收養證及戶籍謄本在卷可稽（見原審卷第311-315頁
　　　、第393頁），可知陳火生於戊○寄留多年後，已在47年完
      成收養登記。再參酌陳火生無子可繼承宗桃，益證陳火生
      認為戊○招贅生子足以繼承宗祧，遂收養戊○，並將其子（
      始終未冠上高姓）冠為陳姓而申報登記。參酌陳火生51年
      11月19日過世後，陳春調成為戶長（見本院卷㈠第601-605
      頁戶籍謄本，陳春綢更正姓名為陳春調），戊○依然設籍
      於同一地址（見同卷第607頁戶籍謄本）；可見陳火生收
      養戊○，確有繼嗣之目的，故戊○並未自立門戶。
　　　再對照祭祀公業陳合和表示戊○有參與陳春調所主辦祭祀
      （見本院卷㈡第312頁筆錄），益證陳火生係以繼嗣為目的
      而收養戊○。
    ⒊至於陳火生在47完成戊○收養登記前，其獨生女陳春調固已
      在42年8月14日收養陳康二（見本院卷㈠第607頁戶籍謄本
      ）。然而：
　　　⑴陳火生並無親生兒子，陳春調係獨生女，陳火生另有4名
        養子女，詳如附表。但是，養子陳松樹早在28年4月
　　　　17日即終止收養，養女陳玉勉並無子女，養女陳降仙則
　　　　育有非婚生子乙○○（詳後述）；可知陳火生在47年收養
        戊○時，並無兒子或養子以傳承宗祧。則其收養業已招
        贅生子之戊○，不但可以達到傳承宗祧之目的，同時增
        加祭祀人手。是以陳火生有無其他男性孫輩（例如：陳
        康二），尚不影響其收養戊○以傳承宗祧之目的。至於
        其他派下員有無男性子孫，核屬其他房份之內部事務
　　　　，亦與陳火生派下無涉。
　　　⑵是以祭祀公業陳合和辯稱陳火生在47年收養戊○時，家族
        仍有多名男性子孫，陳火生復有童養媳陳降仙，已無必
        要收養戊○以繼承宗祧云云（見本院卷㈡第291-295頁）
        。顯係對於祭祀公業傳承宗祧採取過度狹隘之見解
　　　　，不符合祭祀公業之存續，故為本院所不採。
    ⒋再按派下權之繼承，因派下員死亡而開始，則繼承人是否
      因繼承而取得派下權，當以派下員死亡發生繼承事實之時
      點定之。又祭祀公業條例第4條第2項規定之「派下員無男
      系子孫」，係指派下員死亡發生繼承事實時，並無男系子
      孫繼承而言（最高法院107年度台上字第1040號判決意旨
　　　參照）。查，陳火生係於51年11月19日過世，斯時戊○已
　　　係陳火生之養女，依合憲性之解釋，養女與婚生子同，亦
      得依祀公業條例第4條第1項規定，因繼承取得派下員資格
　　　。
　　⒌再其次，陳火生過世多年後，陳春調、戊○、乙○○、丙○○、
      陳美玲5人在82年1月13日出具同意書，互相承認派下員地
      位；另在89年7月7日與91年1月7日分別簽立89協議書、91
      年協議書。堪認臺北縣政府系爭82年公函、土城市公所所
      核發派下員名冊等，並無實質審查效力，對於利害關係人
      也不生失權效果；陳火生親生女兒陳春調基於查核而確信
      戊○為派下員，因而書立上開文件（見第㈢段第⒋點理由）
      ；核亦與祭祀公業陳合和規約第7條「養子女與婚生子女
      同」之規定相符，亦徵戊○確為祭祀公業陳合和之派下員
      。
　　⒍綜上，戊○主張其為祭祀公業陳合和派下員，應屬可信（
　　　（戊○於30年「寄留」於陳火生戶籍內，是否屬於自幼被
      收養情事，已無再為探究之必要）。　　
　㈤乙○○對祭祀公業陳合和派下權是否存在？
　　⒈按「派下員無男系子孫，其女子未出嫁者，得為派下員。
      該女子招贅夫或未招贅生有男子或收養男子冠母姓者，該
      男子亦得為派下員」，祭祀公業條例第4條第2項定有明文
　　　。又按「女子因其家無男子（兄弟）可承繼派下權，而招
      贅夫，或未招贅生有男子或收養男子者，該男子均可為派
      下」，亦為臺灣民事習慣調查報告第754頁即本院卷㈠第63
      1頁所載之習慣。是以女子（含養女）未婚生下男子，該
      男子亦成為派下員。
　　⒉乙○○主張，依據臺灣民事習慣調查報告，女子家裡沒有男
      丁時，仍然可以繼承派下權；養女未招贅生有男子，該男
      子可以成為派下員等語（見本院卷㈡第316頁）。經查：
　　　⑴陳降仙原名「陳李氏降仙」，於0年（即日本大正0年）0
        0月00日出生，生母為李氏烏涼；3年4月30日入籍陳火
        生戶籍內，18年（昭和4年）7月10日成為「媳婦仔」，
        戶籍登載為「媳養婦」（見原審卷317頁戶籍謄本）；
　　　　足見陳降仙在18年成為陳火生童養媳。惟，陳火生無子
　　　　已如前述；迨27年（昭和13年）6月16日，陳降仙未婚
        產下乙○○後，乙○○身分即註記為「養女陳氏降仙私生子
        」，母親姓名亦變更為「陳氏降仙」，父親姓名欄位則
        係空白（見同卷第321頁戶籍謄本）。依上開登記可知
        ，在乙○○於27年申報出生戶口時，其母陳李降仙已為陳
        火生之養女，遂改名為陳降仙。
　　　⑵再者，陳降仙成為陳火生養女後，並未出嫁或招贅，此
        有戶籍謄本在卷（見原審卷第317、321頁、本院卷㈠第6
        01、605頁），則其未婚生下男子乙○○，依前開說明
　　　　，乙○○亦成為陳火生派下員。參酌陳降仙已於77年2
　　　　月29日過世（見原審卷第19頁），嗣陳春調、戊○、乙
　　　　○○、丙○○、陳美玲5人在82年1月13日出具同意書，互相
        承認派下員地位；另在89年7月7日與91年1月7日分別簽
        立89協議書、91年協議書。堪認臺北縣政府系爭82年公
        函、土城市公所所核發派下員名冊等，並無實質審查效
        力，對於利害關係人也不生失權效果；陳火生親生女兒
        陳春調基於查核而確信乙○○為派下員，因而書立上開文
        件（見第㈢段第⒋點理由），益證乙○○確為祭祀公業陳合
        和派下員。
　　　⑶至於乙○○在64年12月8日為日本生父認領，固然為兩造所
        不爭（見本院卷㈡第235、291頁）。由於乙○○係基於自
        身因素而取得派下權，既如前述；是以前開認領僅發生
        乙○○與生父間父子身分關係，不影響乙○○已取得之派下
        權。況且，乙○○並未改從日本生父姓氏，足見宗祧確由
        乙○○所傳承，符合當年陳火生收養陳降仙之繼嗣目的。
　　⒊承上，乙○○主張其對於祭祀公業陳合和派下權存在，應
　　　屬可信。（關於乙○○是否承繼母親陳降仙派下權，本院
　　　無庸再為論述）
七、是以，丙○○、戊○、乙○○基於派下權訴請：「確認丙○○、乙○
    ○、戊○對祭祀公業陳合和派下權存在」，洵屬正當，應予准
    許。是則原審就戊○、乙○○前開請求應准許部分，為其敗訴
    之判決；尚有未洽。戊○與乙○○上訴意旨指摘原判決此部分
    為不當，求予廢棄改判，為有理由；應由本院廢棄改判如主
    文第2項所示。至於原審判決確認丙○○派
　　下權存在；於法並無違誤。祭祀公業陳合和上訴意旨指摘原
    判決此部分為不當，求予廢棄改判；為無理由，應駁回其上
    訴。
八、至於兩造其餘攻擊、防禦方法及證據，經斟酌後，認均不足
    以影響本判決結果，自無逐一詳予論述之必要，併予敘明。
    言詞辯論終結後，戊○於109年4月29日所提出意見狀，本院
    無從採為裁判基礎，附此說明。
九、據上論結，本件戊○與乙○○上訴為有理由，祭祀公業陳合和
    上訴為無理由，依民事訴訟法第450條、第449條第1項、第7
    8條，判決如主文。
中　　華　　民　　國　　109 　年　　5 　　月　　14　　日
                  民事第二十庭  
                        審判長法  官  陳雅玲
                              法  官  林玉蕙
                              法  官  吳燁山
正本係照原本作成。
如不服本判決，應於收受送達後20日內向本院提出上訴書狀，其
未表明上訴理由者，應於提出上訴後20日內向本院補提理由書狀
（均須按他造當事人之人數附繕本）上訴時應提出委任律師或具
有律師資格之人之委任狀；委任有律師資格者，另應附具律師資
格證書及釋明委任人與受任人有民事訴訟法第466 條之1第1項但
書或第2項（詳附註）所定關係之釋明文書影本。如委任律師提
起上訴者，應一併繳納上訴審裁判費。
中　　華　　民　　國　　109 　年　　5 　　月　　14　　日
　　　　　　　　　　　　    　書記官  鄧瑄瑋
附註：
民事訴訟法第466條之1（第1項、第2項）：
對於第二審判決上訴，上訴人應委任律師為訴訟代理人。但上訴
人或其法定代理人具有律師資格者，不在此限。
上訴人之配偶、三親等內之血親、二親等內之姻親，或上訴人為
法人、中央或地方機關時，其所屬專任人員具有律師資格並經法
院認為適當者，亦得為第三審訴訟代理人。
附表：丙○○等3人主張之祭祀公業陳合和派下員系統表（見本院
      卷㈠第429頁） 
設立人  第二代      第三代   第四代  第五代   第六代  陳文秀 （民國 前17年 10月3 日歿） ㈠長男：   陳潮青 （17年1月  19日歿） ⑴長女：陳皮 　  （無派下權） ⑵次女：陳市涼   　（無派下權）     ㈡次男：   陳火生 (51年11月  19日歿，  見本院卷  ㈠第601  頁戶謄) ⑴養子：陳松樹  （28年4月17日終 止收養。見原審卷 第317頁戶謄）      ⑵養女：陳王勉 （11年3月28日被  收養，無派下權)      ⑶養女：陳降仙   （0年0月00日生；77年2月29日歿。見原審卷㈠第317、329頁戶謄) ①長男：   乙○○    (00年0月00日生;64年12月8日經     日本籍父親認領；見本院卷㈠     605頁、卷㈡291、343-345頁)     ⑷養女：戊○ 　(00年0月0日生)   (收養契約日期：47年3月26日，申請登記日期：47年4月28日，見原審卷311-315頁）  　 (45年招贅盧金塗，見本院卷㈠393頁。歿) ①長子：   丁○○ （00年0月0日生；見原 審卷509頁  戶謄)  （戊○其他子女姓盧  ，故省略之）                 ⑸長女：陳春調  (0年0月0日生， 　101年11月13日歿。姓名由陳春綢更正為陳春調   。見本院卷㈠ 　605、617頁戶謄 　） ①養女：   陳麗雲 (見本院卷㈠607頁戶謄）      ②養子：   陳康二 (42年8月14  日被收養,  78年2月7  日歿,見本院卷㈠第 607、619頁戶籍謄本) 長女：   陳郁嫺 長子：   甲○○   ㈢三男：   陳塗 （24年9月   23日歿) ⑴養子：陳玉岫   （72年12月30日歿。見本院卷㈠第605頁）  ①長男：   丙○○ (見本院卷㈠第443頁戶籍謄本) （次子陳康二由陳春調收養，見本院卷㈠619頁戶謄）     ⑵養女：陳壬妹 （歿，配偶陳玉岫   。見本院卷㈠  443、601頁戶謄)     陳阿二 （民國 前39年 4月8日歿) 　 ㈠長男：   陳石九 （15年9月   3日歿） ⑴養女：陳濺 　（52年12月31日歿） ①養女：   陳招治 （74年12月   30日歿） 陳炯全 (78年7月7  日歿。原 名:陳萬生 ） 　 A.長女:   陳美華 (無派下權) B.次女:   陳美惠 (無派下權) C.三女:   陳美玲 （派下員) D.四女:   陳美好 (無派下權) E.五女:   陳美青 (無派下權) F.六女: 　陳金滿 (無派下權)　　    ②養女：   陳勸 （68年2月  26日歿） 長男：李玉良   (無派下權） 次男：李四來   (31年1月15日歿） 三男：戴金泉  （無派下權 ，原名:    戴武雄) 四男：陳金松 　(拋棄繼承:原名: 　 陳俊雄） 五男：戴金星   (無派下權，原名:     戴義雄) 六男：戴聰麟   （無派下權）